【裁判字號】    89,上訴,3446
【裁判日期】    890824
【裁判案由】    偽造文書等
【裁判全文】
臺灣高等法院刑事判決                          八十九年度上訴字第三四四六號
    上  訴  人  臺灣桃園地方法院檢察署檢察官
    被      告  甲○○
右上訴人因被告偽造文書等案件，不服臺灣桃園地方法院八十九年度訴字第九○七號
，中華民國八十九年八月二十四日第一審判決（起訴案號：臺灣桃園地方法院檢察署
八十八年度偵字第一六一二三號）提起上訴，本院判決如左：
    主  文
原判決撤銷。
甲○○行使偽造私文書，足以生損害於公眾及他人，處有期徒刑肆月，緩刑參年。
    事  實
一、甲○○明知其所持之統一發票乙紙，係經不明人士將末五位數號碼塗改成與當月
    份獎額新台幣（下同）四千元之中獎號碼「六九三六三」相同之偽造八十八年五
    月至六月份中獎統一發票（出具名義人為統一超商股份有限公司），竟意圖為自
    己不法之所有及行使偽造私文書之犯意，於民國八十八年十月十五日十時許，在
    桃園縣桃園市○○街六十二號好客來便利超商內，交付予不知情之其妺李楊美玲
    （另為不起訴處分），由李楊美玲於同日十五時許，於背面填寫具領獎金資料後
    ，連同國民身分證，持往桃園市○○路五十八號合作金庫，向該合庫行員出示該
    紙統一發票欲兌領獎金四千元，足以生損害於合作金庫及稅捐稽徵機關對統一發
    票核獎資料之正確性。嗣經該行行員張金葉發覺有異，報警當場查獲，並扣得偽
    造之統一發票乙張。
二、案經桃園縣警察局桃園分局移送臺灣桃園地方法院檢察署檢察官偵查起訴。
    理  由
一、本件訊據被告甲○○堅決否認有公訴人所指之詐欺取財、行使偽造私文書之犯意
    ，仍辯稱：因為伊在便利商店工作的營業額，如超過一定範圍，就有獎金，所以
    伊才讓客人用該張統一發票換了一些日用品，伊並不知道那張統一發票是已經變
    造過的發票等語。
二、經查，本件統一發票，業經塗改成為ＶＸ00000000號之八十八年五－六
    月份收銀機統一發票，此有該張收銀機統一發票在卷可稽（偵卷第四十頁）。
    該統一發票經鑑定確有刮痕，係屬偽造之統一發票，亦有內政部刑事警察局八十
    八年十一月九日刑鑑字第一一六三六一號鑑定書可稽（偵卷三十八頁）。又本件
    係李楊美玲持向桃園市○○路五十八號合作金庫，向該合庫行員出示該紙統一發
    票欲兌領獎金四千元，嗣經該行行員張金葉發覺有異，報警當場查獲，並扣得偽
    造之統一發票乙張等情，復據該行行員張金葉、李楊美玲分別證實。查，本件被
    告甲○○自承在好客來便利商店工作，而客人以中獎統一發票兌換商品，只限在
    二百元獎額以下，且限於熟客戶，店主復未允許甲○○兌換如此大金額，此情業
    由證人（即其前所曾服務之便利商店老闆）張溫桂英於檢察官偵訊中之供述甚詳
    （偵卷第四十六頁背面），本件統一發票中獎金額高達四千元，復非熟客戶持換
    ，顯不得在好客來便利商店兌換商品，是否如被告所辯因客人持用該張統一發票
    兌換日用品，為爭取工作業績獎金，始允兌換，不知其偽云云，即有可疑。況查
    ，如確係客人持用該張統一發票兌換日用品，該張統一發票兌得金額亦屬好客來
    便利商店所有，被告何必勞動其妺李楊美玲兌獎？其應係知悉統一發票業經塗改
    ，始符常理。又本件統一發票塗改手法雖極為精細，惟銀行行庫人員，仍能查覺
    其異狀，此等經偽造之統一發票，顯不能夠向各金融機構、行庫輕易兌領得逞，
    被告因此委請其妺李楊美玲兌領以圖僥倖，其情亦可揣見，故被告辯稱不知情云
    云，應係卸責之詞，不足採信。又被告委請其妺李楊美玲持統一發票向桃園市○
    ○路五十八號合作金庫欲兌領獎金四千元之舉，自足以生損害於合作金庫及稅捐
    稽徵機關對統一發票核獎資料之正確性。綜上所述，本件被告犯行事證明確，其
    犯行洵堪認定。
三、統一發票係營業稅法第三十二條第一項所定營業人銷售貨物或勞務，開立予買受
    人之憑證，性質上屬私文書。此觀之同法條第三項明定：「統一發票，由政府印
    製『發售』，或核定營業人『自行印製』：：。」，尤為明瞭。至財政部依營業
    稅法第五十八條訂定之「統一發票給獎辦法」，旨在防止逃漏、控制稅源及促進
    統一發票之推行，而以定期開獎，給予獎金之方式，鼓勵買受人向營業人索取統
    一發票，為其附隨目的。又有價證券固以實行券面所表示之權利時，必須占有該
    券為特質，但具有此項特質之證券（文書），在論理法則上，不能解釋為均屬有
    價證券。統一發票中獎與否，純繫於偶然之事實，不因中獎人必須占有該中獎之
    統一發票，始得領取獎金（統一發票給獎辦法第九條參照），而影響統一發票之
    私文書性質（參見最高法院八十九年度台上字第二六○八號）。本件被告甲○○
    行使偽造統一發票領獎以詐取財物之行為，核其所為，係犯刑法第二百十六條、
    第二百十條行使偽造私文書罪、同法第三百三十九條第三項、第一項詐欺取財未
    遂罪。被告所犯詐欺取財未遂部分，合依未遂之例減輕其刑。又被告所犯上開行
    使偽造私文書與詐欺取財未遂二罪之間，有方法結果之牽連關係，應依刑法第五
    十五條之規定，從一重依刑法第二百十六條、第二百十條行使偽造私文書罪論處
    。被告利用不知情李楊美玲犯之，為間接正犯。原審疏未詳察，遽判決被告無罪
    ，尚有未洽，檢察上訴指摘原判決不當，為有理由，應由本院予以撤銷改判。爰
    審酌被告詐領金額非鉅，及其之素行、犯罪動機、目的、手段、犯後態度等一切
    情狀，量處如主文第二項所示之刑。又被告前未曾受期徒刑以上刑之宣告，有本
    院被告全國刑案紀錄表可稽，經此科刑教訓當知警惕而無再犯之虞，本院因認其
    所宣告之刑以暫不執行為適當，爰併予宣告緩刑三年，以啟自新。
四、至被告甲○○係嗣後收受已偽造完成之統一發票，且其僅意在行使以詐領獎金，
    在別無其他積極證據之下，尚難認係被告自行偽造，或與偽造統一發票之人就偽
    造行為，有犯意聯絡或行為分擔而應負共犯之責，公訴人指其偽造尚乏實據，因
    與有罪部分有階段行為之吸收關係，爰不另為無罪諭知，合此敘明。
據上論斷，應依刑事訴訟法第三百六十九條第一項前段、第三百六十四條、第二百九
十九條第一項前段，刑法第二百十六條、第二百十條、第三百三十九條第三項、第一
項、第五十五條、第二十六條前段、第七十四條第一款，罰金罰鍰提高標準條例第一
條前段，判決如主文。
本案經檢察官 吳國南 到庭執行職務。
中      華      民      國    八十九    年     十一     月     十六     日
                              臺灣高等法院刑事第九庭
                                      審判長法  官  李  文  成
                                            法  官  周  盈  文
                                            法  官  官  有  明
右正本證明與原本無異。
如不服本判決應於收受送達後十日內向本院提出上訴書狀，其未敘述上訴之理由者並
得於提起上訴後十日內向本院補提理由書（均須按他造當事人之人數附繕本）。
                                            書記官  林  蓓  瑜
中    華    民    國    八十九    年     十一       月     十七         日
附錄本判決論罪科刑法條全文：
刑法第二百十條
偽造、變造私文書，足以生損害於公眾或他人者，處五年以下有期徒刑。
刑法第三百三十九條
一意圖為自己或第三人不法之所有，以詐術使人將本人或第三人之物交付者，處五年
  以下有期徒刑、拘役或科或併科一千元以下罰金。
二以前項方法得財產上不法之利益或使第三人得之者亦同。
三前二項之未遂犯罰之。


司法院資訊處製作；財團法人民間司法改革基金會備份。
